臺灣高等法院民事判決　　　　　　　　　　　　　　　九十二年度上字第一八七號
　　上　訴　人　丙○○
　　訴訟代理人　張振興律師
　　　　　　　　李成功律師
　　被　上訴人　甲○○○
　　訴訟代理人　張華倫
　　　　　　　　何兆龍律師
　　被　上訴人　乙○○
　　訴訟代理人　葉進貴
右當事人間請求所有權移轉登記事件，上訴人對於中華民國九十一年十一月八日臺灣
士林地方法院九十年度訴字第二九七號判決，經本院於九十三年四月二十一日言詞辯
論終結，判決如左：
    主      文
上訴駁回。
第二審訴訟費用由上訴人負擔。
    事      實
甲、上訴人方面：
壹、聲明：
（一）原判決廢棄。
（二）被上訴人甲○○○應將淡水鎮○○○段○○五九─○○○一地號（下稱五九─
      一號土地）內如（複丈成果圖）所示地號五九─一（乙）範圍，地目田地，面
      積三一○平方公尺土地全部，辦理所有權移轉登記於被上訴人乙○○，再由被
      上訴人乙○○辦理所有權移轉登記與上訴人。或由被上訴人甲○○○逕將上開
      土地辦理所有權移轉登記與上訴人。
（三）願供擔保，請准宣告假執行。
貳、陳述：除與原判決記載相同者，茲引用之外，補稱：
（一）伊早於五十八年即取得自耕農身分，而淡水鎮公所函覆本院所載「七十七年十
      月九日申請、同年十二月十三日核發」，僅指伊因個案申請自耕能力證明之日
      期，並非伊該時始取得自耕農身分，伊於簽約時確具自耕農身分。又農地買賣
      契約之自始給付不能係指自耕農身分不具備，並非自耕能力之欠缺，原審及對
      照均將二者予以混淆。。
（二）契約成立時，伊即支出新台幣（下同）八十萬元，另以支票支付三十一萬九千
      二百五十五元。
（三）伊與被上訴人乙○○所訂不動產買賣契約，確有包含五九─一號土地，並口頭
      約定該地移轉事宜，並以被上訴人甲○○○、乙○○間不動產買賣契約作為附
      件。
參、證據：除援用第一審所提證據外，補提民國（下同）七十八年九月二十五日、七
    十四年四月十五日申請之
乙、被上訴人甲○○○方面：
壹、聲明：上訴駁回。
貳、陳述：除與原判決記載相同者，茲引用之外，補稱：
（一）上訴人所提自耕能力之證明為七十七年十一月十四日，不足證明其與被上訴人
      乙○○訂約（七十七年九月十四日）時具有自耕能力。況依上訴人與被上訴人
      乙○○間不動產買賣契約書所示，亦無法證明被上訴人乙○○於上訴人取得自
      耕農身分後，需移轉五九－一號土地所有權。
（二）否認上訴人所提土地交換買賣契約書中有關「甲○○○」之簽名、印文、指印
      。又伊並不識字，且為男性，故上訴人所提伊與被上訴人乙○○間合約所載「
      甲○○○女士」，顯然錯誤，伊確無出賣五九─一號土地。
（三）五九─一號土地乃伊通往耕作土地之唯一通路，伊自不可能移轉。
（四）伊與被上訴人乙○○間僅互相提供土地為通行使用，因代書所立不動產買賣契
      約內容有誤，故雙方於交換土地後即將該契約正本撕毀，該契約自屬未成立，
      縱生效力，亦於撕毀所有正本時，已合意解除。又雙方均未約定給付代價，惟
      因伊提供之土地上有兩間房屋，需拆除一間，並將地上果樹除去，故伊受有補
      償費。至淡水鎮○○○段五九─二地號（下稱五九─二號土地）因位於伊所有
      水田之中央，伊係以金錢向被上訴人乙○○購買，惟已不記得該土地之買賣價
      金為何。
（五）伊持有之契約並未書寫「本副本視同正本使用」。
參、證據：援用第一審所提立證方法。
丙、被上訴人乙○○方面：
壹、聲明：同上訴人之聲明。
貳、陳述：除與原判決記載相同者，茲引用之外，補稱：
（一）伊補給被上訴人甲○○○二筆土地之差額約為一、二百萬元。
（二）系爭土地應交還上訴人。
（三）伊與被上訴人甲○○○確有談妥土地互易，不足部分以金額補貼。
參、證據：援用第一審所提立證方法。
丁、本院依職權向台北縣淡水鎮公所函查丙○○申請核自耕能力證明事宜、向台北市
    第一信用合作社、第一銀行函詢支票往來情形。
    理      由
一、上訴人起訴主張：被上訴人甲○○○（下稱甲○○○）於七十七年五月十日與被
    上訴人乙○○（下稱乙○○）訂立土地交換買賣契約書，依契約書第一條約定，
    雙方同意以甲○○○所有五九─一號如附圖所示乙部分土地與乙○○同段五九─
    二號土地交換，其方式依第二條約定，土地面積差額部分，由乙○○以每坪一萬
    五千元向甲○○○承買，因該地目為田地，立約時依法未能分割移轉登記，故乃
    於同約第四條約定：「俟得為分割時，甲方（即甲○○○）應備齊過戶所需證件
    及印鑑章交乙方（即乙○○）辦理。」，乙○○並已給付土地補差額之價金。嗣
    乙○○於七十七年九月十二日與伊訂立不動產買賣契約書，買賣標的物包含上開
    五九─一號交換之土地，並已經付全部價金。而農業發展條例於八十九年一月二
    十九日修正公布，該條例第十六條第一款規定，「因購置毗鄰耕地而與其耕地合
    併者，得為分割合併。」，故甲○○○與乙○○間土地交換買賣契約書第四條之
    條件已成就，甲○○○即應移轉五九─一號如附圖所示之土地所有權予乙○○，
    再移轉予上訴人，惟乙○○怠於行使其權利，伊乃依民法第二百四十二條規定，
    代位行使乙○○向甲○○○之移轉所有權之權利，並基於買賣契約請求權，請求
    乙○○再移轉上開土地予伊等語。
二、甲○○○則以：否認上訴人所提伊與乙○○所簽訂之土地交換買賣契約書上印文
    、簽名之真正，又該契約縱生效力，亦因契約所載有誤，雙方已撕毀作廢、合意
    解除，再者該土地交換買賣契約書及不動產買賣契約書均違反修正前土地法第三
    十條規定而無效等語，資為抗辯。另乙○○則同意上訴人之請求。
三、按代位權係債權人代行債務人之權利，故代行者與被代行者之間，必須有債權債
    務關係之存在，否則即無行使代位權可言（參見最高法院四十九年台上字第一二
    七四號判例意旨），上訴人主張行使代位權之事實，固據其提出不動產買賣契約
    書、土地交換買賣契約書影本為証，然遭甲○○○所否認，並以前開情詞置辯，
    是本件應審究者應為（一）上訴人對乙○○有無代行之債權存在？（二）乙○○
    對甲○○○有無上訴人所主張之債權存在？
四、經查，上訴人主張向乙○○購買系爭五九─一地號如附圖所示乙部分之土地一節
    ，固據其提出乙○○不爭執之不動產買賣契約書為証（見原審卷第十二至十四頁
    ），惟依據前開契約書所載不動產標示，其中就台北縣淡水鎮○○○段58-5、57
    、66、55、67、74、57-1、55-1、59-3、75等十筆土地部分，載明為各筆土地之
    所有權全部，至於就59-1地號內一○八坪耕地部分，則記載為係乙方（即乙○○
    ）向甲○○○所承買做為通往乙方所有契約土地之道路部分（見原審卷第十三頁
    反面），二項標的之文字明顯有不同之處，系爭五九─一土地是否在上訴人與乙
    ○○等所有權買賣範圍內，亦或僅係道路使用權之交易，已非無疑。
五、次查，「私有農地所有權之移轉，其承受人以能自耕者為限，並不得移轉為共有
    。但因繼承而移轉者，得為共有。違反前項規定者，其所有權之移轉無效。」八
    十九年一月二十六日修正公布前之土地法第三十條定有明文，且查該條文係屬強
    制規定，如有違反，依民法第二百四十六條第一項規定，其契約應為無效。系爭
    五九─一地號土地，地目為田，有土地登記簿謄本在卷可稽，係屬農地，而系爭
    不動產買賣契約成立於七十七年間，自仍有修正前土地法第三十條規定之適用，
    如兩造就系爭五九─一地號之農地係為所有權之買賣時，自應以承受人於訂約時
    能自任耕作者為限，上訴人訴訟代理人在原審審理時已先自承「當初上訴人確實
    無自耕農身分，所以才會有契約，書面上是沒有約定，但有口頭上的約定」等語
    （見原審卷第一一六頁），後又改稱「當初有約定土地可以過戶時，再辦理過戶
    ，書面上應該有寫」等語（見原審卷第一一七頁），嗣在上訴本院後則表示訂約
    當時上訴人有自耕農身分云云，並提出身分証影本及
    院卷第八一、三四、四二頁），惟查承受私有農地所有權之人有無自耕能力，應
    以承受時為準，如其承受時無自耕能力，即係以不能之給付為契約標的，契約應
    屬無效，不因嗣後承受人取得自耕能力而使原來無效之契約，成為有效（參見最
    高法院六十九年台上字第四九號判決要旨）。又所謂能自任耕作者，係指承受人
    於承受時主觀上有自任耕作之能力，客觀上就承受之農地又能自任耕作者而言。
    故是否具備自耕能力，係採實質審查，與其
    以其
    又上訴人曾於七十七年十二月九日向台北縣淡水鎮公所申請農地承受人自耕能力
    証明書，經該所於同年十二月十三日核發在案，此固經台北縣淡水鎮公所以九十
    二年九月十七日北縣淡農字第○九二○○二五三一四號函覆本院在卷（見本院卷
    第五四頁），惟依據當時法令，每一移轉農地之個案，均須檢具自耕農
    ，向承受移轉農地所在地之地方政府申請自耕能力証明書，經受理申請機關就個
    案作實質審查，發給自耕能力証明書，始得憑以辦理相關農地所有權之移轉登記
    ，查上訴人於七十七年十二月九日所提出之農地承受人自耕能力証明書申請書，
    係就淡水北投子段二五地號農地之承受而為申請，並隨申請文件提出七十七年十
    一月二十五日之
    訴人與乙○○於七十七年九月十二日訂立買賣契約時具有自任耕作之能力。而綜
    觀上訴人與乙○○所訂之買賣契約，並無任何有關農地過戶之記載，況就所有權
    之移轉，契約上所記載之付款方法3.為「民國七十七年九月三十日付新台幣捌仟
    伍佰萬元正同時辦理所有權移轉登記手續。」，其買賣價金於七十七年十一月十
    日全數付清，如買賣雙方就上開五九之一地號農地之過戶有特別之約定，何以未
    見形諸於文字？況上訴人所舉簽訂契約時之在場證人白文貴在原審證稱：「（問
    ：當初土地是農地，有無言明何時過戶？）只有聽到說是大筆土地無法分割，但
    未聽到何時過戶。」，證人陳瑞圖亦證稱：「（問：有無提到農地要如何過戶？
    ）當場有提到農地，但我沒有聽到要如何過戶的事。」（見原審卷第一三七、一
    四○頁），顯見上訴人所稱當初口頭上有約定土地可以過戶時，再辦理過戶云云
    ，與事實不符而不足採信，而且系爭農地係供道路通行用，在客觀上亦難認其能
    自任耕作，本件既無具體事證可證明上訴人於訂約時具有自更能力，依民法第二
    百四十六條第一項前段、修正前土地法第三十條之規定，其契約應屬無效，且為
    自始、當然無效，不因嗣後法令修正而使無效之契約再變為有效。又乙○○雖承
    認其與上訴人間之買賣契約效力，惟修正前土地法第三十條既屬強制規定，並參
    酌上開最高法院判決意旨，尚不得因乙○○不否認其效力，即可認該契約就系爭
    土地之買賣為有效。上訴人就五九─一地號土地中如附圖所示乙部分對於乙○○
    既無請求權得以請求其移轉過戶，則依前開說明，即不得代位乙○○向甲○○○
    為任何主張。
六、綜上，上訴人對乙○○就系爭五九─一地號如附圖所示乙部分土地既無是項請求
    權存在，則依前開說明，即無權代位乙○○行使其對甲○○○之任何請求權，從
    而，無論甲○○○是否對乙○○負有移轉系爭五九─一地號土地所有權之義務，
    上訴人主張本於代位權請求甲○○○移轉系爭土地之所有權，均於法無據。從而
    ，上訴人依代位權，主張代位乙○○向甲○○○請求移轉台北縣淡水鎮○○○段
    五九─一地號內如附圖所示，面積三百十平方公尺之土地所有權全部，辦理移轉
    登記與乙○○，再由乙○○辦理所有權移轉登記與上訴人，或由甲○○○逕將上
    開土地辦理所有權移轉登記與上訴人，不應准許。原審所為上訴人敗訴之判決，
    並無不合，上訴論旨指摘原判決不當，求予廢棄改判，為無理由。
七、兩造其餘攻擊防禦方法及未經援用之証據，經本院審酌後，認與判決結果不生影
    響，爰不逐一論述，附此敘明。
據上論結，本件上訴為無理由，依民事訴訟法第四百四十九條第一項，第七十八條，
判決如主文。
中　　　華　　　民　　　國　　九十三　　年　　　四　　　月　　二十八　　日
                                民事第九庭
                                    審判長法  官  李  瓊  蔭
                                          法  官  楊  豐  卿
                                          法  官  張      蘭
正本係照原本作成。
如不服本判決，應於收受送達後二十日內向本院提出上訴書狀，其未表明上訴理由者
，應於提出上訴後二十日內向本院補提理由書狀（均須按他造當事人之人數附繕本）
上訴時應提出委任律師或具有律師資格之人之委任狀；委任有律師資格者，另應附具
律師資格證書及釋明委任人與受任人有民事訴訟法第四百六十六條之一第一項但書或
第二項（詳附註）所定關係之釋明文書影本。
中　　　華　　　民　　　國　　九十三　　年　　　四　　　月　　二十九　　日
　　　　　　　　　　　　　　　　　　　　　書記官  應  瑞  霞
附註：
民事訴訟法第四百六十六條之一（第一項、第二項）：
對於第二審判決上訴，上訴人應委任律師為訴訟代理人。但上訴人或其他法定代理人
具有律師資格者，不在此限。
上訴人之配偶、三親等內之血親、二親等內之姻親，或上訴人為法人、中央或地方機
關時，其所屬專任人員具有律師資格並經法院認為適當者，亦得為第三審訴訟代理人
。
